【裁判字號】    90,上易,708
【裁判日期】    900430
【裁判案由】    偽造文書
【裁判全文】
臺灣高等法院高雄分院刑事判決                      九十年度上易字第七八號
    上  訴  人  臺灣高雄地方法院檢察署檢察官
    被      告  甲○○
右上訴人因被告偽造文書案件，不服臺灣高雄地方法院九十年度易字第三六四號，中
華民國九十年一月三十日第一審判決（起訴案號：臺灣高雄地方法院檢察署八十九年
度偵續字第二九五號）提起上訴，本院判決如左：
      主  文
原判決撤銷，發回臺灣高雄地方法院。
      理  由
一、公訴意旨略以：被告甲○○前因積欠告訴人余金寶新臺幣三百零九萬三千六百元
    ，而將其所有座落在高雄市○○區○○段八四一之二號及八七六號土地之所有權
    狀，委由案外人李麗雀交由告訴人余金寶保管，以作為擔保之用，詎被告明知上
    開所有權狀並未遺失，竟於民國八十八年五月二十五日以遺失為由，向高雄市三
    民區地政事務所申請補發前揭地號之土地所有權狀，認被告甲○○涉犯刑法第二
    百十四條之使公務員登載不實罪等語。
二、原判決意旨略以：公訴意旨雖認被告甲○○所為係觸犯刑法第二百十四條之使公
    務員登載不實罪，惟刑法第二百十四條之使公務員登載不實罪既非屬告訴乃論之
    罪，且該罪係為保護國家公文書製作之正確性而設，其侵害之法益係國家法益，
    故僅國家為該罪之直接被害人，因而即便公訴意旨屬實，本件告訴人余金寶充其
    量亦僅受有間接之損害，其地位應僅係告發人，而非屬告訴人，而得聲請再議之
    人，以告訴人為限，不得聲請再議之人所為再議之聲請，為不合法，原不起訴處
    分並不因此而阻止其確定，本件告發人余金寶雖於八十八年六月十六日具狀向臺
    灣高雄地方法院檢察署檢察官就被告前開涉犯刑法第二百十四條之使公務員登載
    不實罪等節提出告訴，惟告發人余金寶既非屬刑事訴訟法第二百三十二條之犯罪
    被害人，而不得告訴，則臺灣高雄地方法院檢察署檢察官審慎偵查後，於八十九
    年五月三十一日以八十八年度偵緝字第一五０四號不起訴處分書，就被告涉犯之
    前開使公務員登載不實罪予以不起訴處分，該案即告確定，告發人余金寶之再議
    聲請顯不合法。是本件告發人余金寶告發被告涉犯使公務員登載不實罪一案，雖
    嗣經臺灣高等法院高雄分院檢察署檢察長將前開八十八年度偵緝字第一五０四號
    不起訴處分發回續查，而由臺灣高雄地方法院檢察署檢察官提起公訴，惟仍無法
    因此阻止前開八十八年度偵緝字第一五０四號不起訴處分確定。本件係公訴人於
    不起訴處分確定後再行起訴，自不得加以審判，爰不經言詞辯論，逕為諭知不受
    理之判決。
三、本院查：
（一）、按犯罪之被害人，得為告訴，刑事訴訟法第二百三十二條定有明文。而所謂
        犯罪之被害人，固以因犯罪而直接被害之人為限，亦即其法益直接被侵害之
        人，方得為告訴。惟訴訟法上之被害人，指其法益直接被侵害者而言，既與
        罪數無關，亦與是否專屬法益無涉，故在刑法上雖屬一罪，而在訴訟法上因
        其法益共同被害或同時被害，均不失為犯罪之直接被害人。故個人與國家或
        社會之被害，如係由於同一之犯罪行為所致，該個人亦不失其為被害人，自
        得為告訴。此有司法院院字第一七０二號解釋：「偽造文書罪，一方侵害社
        會法益，同時具有侵害個人法益（不以制作權為限）之故意，其受損害之個
        人，自可提起自訴。」暨最高法院二十六年度上字第二三三七號判例：「犯
        罪同時侵害國家社會及個人法益者，其被侵害之個人即得提起自訴。被告等
        挖補之糧票，係自訴人納糧之戶名，顯與自訴人個人法益有所侵害，雖其行
        為祇觸犯變造公文書之罪，但於侵害國家社會法益外，既同時侵害自訴人之
        個人法益，自訴人當然得提起自訴」可資參照。
（二）、刑法第二百十四條之使公務員登載不實罪，其規範意旨，固在於保護國家公
        文書製作之正確性，惟如該文書製作不正確，除侵害國家法益外，亦同時侵
        害個人法益時，則個人顯然亦屬直接被害人（同旨有最高法院八十五年度台
        非字第一三九號判決意旨、臺灣高等法院暨所屬法院七十二年度法律座談會
        刑事類第七二號研究意見、刑事法律問題研究彙編第三輯七六六頁）。本件
        檢察官公訴意旨指稱：被告甲○○前因積欠告訴人余金寶新臺幣三百零九萬
        三千六百元，而將其所有座落在高雄市○○區○○段八四一之二號及八七六
        號土地之所有權狀，委由案外人李麗雀交由告訴人余金寶保管，以作為擔保
        之用，詎被告甲○○明知上開所有權狀並未遺失，竟於民國八十八年五月二
        十五日以該所有權狀遺失為由，向高雄市三民區地政事務所申請補發前揭地
        號之土地所有權狀。依此，公訴意旨所指如屬無訛，被告甲○○之上開土地
        之所有權狀，係因積欠告訴人余金寶新臺幣三百零九萬三千六百元，而將之
        交由告訴人余金寶保管以作為擔保之用，則被告甲○○以該所有權狀遺失為
        由，向高雄市三民區地政事務所申請補發前揭地號之土地所有權狀，使該管
        公務員登載不實於職務上所載之公文書，造成該文書製作不正確，除危害國
        家公文書製作之正確性外，亦同時將使告訴人余金寶合法持有保管作為擔保
        用之上開所有權狀作廢失效，喪失其債權擔保之作用，顯然致生損害於告訴
        人余金寶之債權。告訴人余金寶之債權法益，既因被告使公務員登載不實之
        行為而同時被害，自仍不失為此項犯罪之直接被害人。
（三）、綜上所述，本件告訴人余金寶之債權法益，既因被告使公務員登載不實之行
        為而同時被害，不失為此項犯罪之直接被害人，依刑事訴訟法第二百三十二
        條規定，被害人余金寶依法得為告訴，並無疑義。
四、原審以刑法第二百十四條之使公務員登載不實罪既非屬告訴乃論之罪，且該罪係
    為保護國家公文書製作之正確性而設，其侵害之法益係國家法益，故僅國家為該
    罪之直接被害人，本件告訴人余金寶僅係告發人，非屬刑事訴訟法第二百三十二
    條之犯罪被害人，而不得告訴，則檢察官於八十九年五月三十一日就被告涉犯之
    前開使公務員登載不實罪予以不起訴處分，該案即告確定，告發人余金寶之再議
    聲請顯不合法，雖嗣經臺灣高等法院高雄分院檢察署檢察長處分發回續查，而由
    檢察官提起公訴，惟仍無法阻止前開不起訴處分確定，公訴人於不起訴處分確定
    後再行起訴，自不得加以審判，而諭知不受理之判決，容有未洽。檢察官上訴意
    旨執此而指摘原判決不當，為有理由，應由本院將原判決撤銷，並為當事人之審
    級利益，發回原審法院，另為妥適之裁判。
五、本件係檢察官對原審諭知不受理之判決而提起上訴，經本院認上訴有理由，而撤
    銷原判決發回原審法院，爰不經言詞辯論逕予判決。
六、據上論結，應依刑事訴訟法第三百六十九條第一項但書、第三百七十二條，判決
    如主文。
中    華    民    國      九十      年       四       月   三十   日
                              臺灣高等法院高雄分院刑事第三庭
                                  審判長法官  莊秋桃
                                        法官  莊崑山
    法官  陳中和
右正本證明與原本無異。
不得上訴。
                                      書記官  梁美姿
中    華    民    國      九十      年       五       月    二    日
                                                               Ｊ


司法院資訊處製作；財團法人民間司法改革基金會備份。
